【裁判字號】    96,仲訴,13
【裁判日期】    970724
【裁判案由】    撤銷仲裁判斷
【裁判全文】
臺灣臺北地方法院民事判決              96年度仲訴字第13號
原      告  臺北縣蘆洲市公所
法定代理人  甲○○○
訴訟代理人  袁健峰律師
            陽文瑜律師
            李承訓律師
被      告  佶陞環保股份有限公司
法定代理人  乙○○
訴訟代理人  江肇欽律師
            黃淑琳律師
上列當事人間撤銷仲裁判斷事件，本院於中華民國97年7月17日
言詞辯論終結，判決如下：
    主  文
中華民國仲裁協會於民國九十六年七月九日所為之九十五年仲聲
愛字第九十八號仲裁判斷書關於命原告應給付被告於超過新臺幣
參仟玖佰捌拾參萬壹仟柒百壹拾元，及自九十五年十二月十三日
起至清償日止，按年息百分之五計算之利息部分，及命原告負擔
超過百分之三十七之仲裁費用部分之判斷，均應予撤銷。
原告其餘之訴駁回。
訴訟費用新臺幣柒拾柒萬玖仟參佰陸拾元由被告負擔參拾伍萬柒
佰壹拾貳元，其餘由原告負擔。
    事實及理由
甲、程序部分：
    按提起撤銷仲裁判斷之訴，應於判斷書交付或送達之日起，
    30日之不變期間內為之，仲裁法第41條第2項前段定有明文
    。查，兩造因「臺北縣蘆洲市河川行水區垃圾棄置場處置計
    畫移除工程」（下稱系爭工程）之爭議，經中華民國仲裁協
    會於民國96年7月9日以95年仲聲愛字第98號為仲裁判斷（下
    稱系爭仲裁判斷），原告於96年7月25日收受系爭仲裁判斷
    書之送達，經本院依職權調閱該仲裁判斷卷宗（下稱系爭卷
    宗），有仲裁文書送達收據附於系爭卷宗可稽，嗣原告於未
    逾30日不變期間之96年8月23日提起本件撤銷仲裁判斷之訴
    ，亦有民事起訴狀上本院收狀戳章可憑（見本院卷第3頁）
    ，合於首揭規定，先予敘明。
乙、實體部分：
一、原告主張：
  (一)系爭仲裁判斷逾越仲裁協議範圍：
    被告因兩造間系爭工程之爭議曾列出8項爭議，並於95年7月
    12日函請原告同意提付仲裁，原告僅同意就被告所提出之其
    中2項移付仲裁，即第5項「林口下福掩埋場工程原設計233,
    600噸（工程費5,430,471元），實際進場525,989.16噸比原
    設計增加292,389.16噸，應依比率之增加工程費，求償金額
    7,877,092元」及第7項「垃圾增多292,389.16噸，清運費13
    5元／噸×292,389.16噸。求償金額39,472,537元」，其餘
    項目原告不同意移付仲裁處理。是就被告主張增加進場處理
    費5,847萬7,832元，及將利息擴張自94年7月12日起算部分
    ，既均未經原告同意，被告自不得聲請提付仲裁，而仲裁庭
    仍對此作出實體判斷，並命原告為給付，顯已逾越仲裁協議
    之範圍。
  (二)仲裁程序違反法律規定，而有撤銷仲裁判斷之法定事由：
  1.仲裁庭直至最後一次詢問會始向兩造闡明心證，認系爭工程
    之合約第3條第3項後段有關「本契約單價分析表中個別項目
    之數量為參考值，乙方（即被告）不得以其實作數量之差異
    而要求增減契約價金」之約定（下稱系爭約定）無效，並未
    令兩造就訴訟關係之事實及法律為適當完全之辯論，亦未令
    原告就此為事實上及法律上陳述、聲明證據或為其他必要之
    聲明及陳述。
  2.兩造於仲裁程序第一次詢問會即已協商確定爭點，並確認利
    息起算日為仲裁聲請狀送達原告之翌日，兩造均應受此協議
    確定之爭點所拘束，不容恣意為擴張，惟被告嗣將利息請求
    擴張為自94年7月12日起算，仲裁庭卻未駁回其此部分擴張
    之請求，復未令兩造就訴訟關係之事實及法律為適當完全之
    辯論。
  3.本件兩造之主要爭點之一為被告所清運之一般垃圾量增加，
    是否係因被告之篩分不落實所致，而原告於仲裁程序中業已
    提出相關證據，倘仲裁庭認原告所提不足為證，仲裁庭自可
    為必要之調查，況原告有於仲裁程序另聲請為相關之調查，
    然仲裁庭完全未為必要之調查，且忽視原告所為證據調查之
    聲請，復未說明不為調查之理由。
  4.被告於仲裁程序將諸多因素均歸責於系爭工程設計監造人即
    萬銘工程科技股份有限公司（下稱萬銘公司）之設計不當，
    萬銘公司顯有法律上之利害關係，是原告聲請仲裁庭通知萬
    銘公司指派承辦或有全權代理之人到場，仲裁庭完全未予處
    理，亦未說明何以未為通知。
  5.兩造曾經臺北縣政府採購申訴審議委員會於95年2月9日成立
    調解，調解內容係兩造同意進入驗收作業程序，並以95年1
    月20日兩造共同參與會測，由瑞川測量聯合技師事務所（下
    稱瑞川事務所）施測之數據為準據，憑以覈實計量，並同意
    驗收時遵循系爭工程合約第3條第1項第3款之規定，即實作
    數量與契約所定數量增減達10％以上時，其逾10％部分，得
    以本契約變更增減本契約價金。未達10％者，契約價金不予
    增減且原履約期限不變。若超過10％時，採減價收受方式處
    理。仲裁庭應受上開調解內容之拘束，不能為相異之判斷卻
    仍為之。
  (三)爰依仲裁法及準用民事訴訟法之規定，請求撤銷系爭仲裁判
    斷，並聲明：中華民國仲裁協會96年7月9日95仲聲愛字第98
    號仲裁判斷書關於命原告應給付被告新台幣87,198,753元及
    自94年7月12日起至清償日止，按年息5％計算利息部分之判
    斷，應予撤銷。
二、被告則聲明：原告之訴駁回。並以下列等語資為抗辯：
  (一)系爭仲裁判斷並未逾越兩造之合議範圍：
  1.被告前提出8項擬提付仲裁之爭議項目，雖於各項次下方另
    載有擬求償之金額及計算式，然僅係供原告為初步審核，方
    便明瞭有爭議之項目及金額，尚不能解為被告僅係就該金額
    請求，而不能稍有擴張、減縮或變更計算之方式。系爭工程
    原包含先於河川行水區域內之垃圾棄置場開挖垃圾、再將開
    挖之垃圾清運至林口下福村垃圾掩埋場，待垃圾進場後更須
    於掩埋場內施工滾壓夯實等三大部分，並分別於工程合約之
    單價分析表第7.1項、第7.4項及第7.5項定有單價及複價嗣
    因實際應清運之垃圾量超出原發包及原設計量達29萬2389.1
    6噸，故就該增加部分，原告自應依工程合約之單價分析表
    項次第7.4項「進林口下福村腐植土掩埋場部分」，依各項
    垃圾（諸如廢塑膠、廢木頭等）每公噸之清運單價335元計
    算承攬報酬，是被告所提之仲裁爭議項目第7項係指單價分
    析表第7.4項次之「進林口下福村腐植土掩埋場部分」，即
    應依合約單價計算該項爭議之金額。被告縱於分項提出時誤
    算、或為使爭議明瞭而將清運費區分為清運費及進場處理費
    ，亦不影響該項目之請求。
  2.系爭仲裁判斷認應自94年7月12日起算之利息，係屬民法第2
    33條規定之遲延利息，其起算日依同法第229條第2項規定，
    本以自催告時起算，為法律明文規定，本無待乎當事人合意
    方得請求，縱被告嗣將利息之起算點擴張自催告無著時起算
    ，亦與是否逾越仲裁協議範圍無關。
  (二)仲裁程序並未違反法律規定：
  1.仲裁庭雖曾於最後一次詢問會當庭告知系爭約定有違反公平
    的問題，仲裁庭可以依法適用，係因原告主張系爭工程應以
    體積為計價標準，又對被告實際清運之垃圾量即52萬5989.1
    6 公噸不爭執，惟體積與重量間之換算，原告於委託萬銘公
    司設計時及雙方發生爭議後，均同意應以係數0.97為換算依
    據。惟對於工程合約預估之84萬立方米，如何以該係數換算
    成本件垃圾重量，原告無法說明，仲裁庭因而諭知系爭約定
    應屬無效，核其闡明非但係法律所許，亦經供原告當庭陳述
    意見，並未違背闡明義務，況系爭法律之適用本屬仲裁人之
    權限，非原告或法院所得過問。
  2.兩造雖曾於第一次詢問會時協商並簡化爭點，惟對遲延利息
    之起算點並未經協商或簡化，況被告嗣雖於辯論意旨(二)狀擴
    張利息之起算時點，但原告亦已於96年7月4日之辯論意旨續
    狀第24頁提出抗辯，其聲稱仲裁庭未給予充分、適當及完全
    之辯論，實屬無據。
  3.原告雖指摘系爭垃圾量增加係因被告篩分不實所致，但除其
    委託逢甲大學所為針對某1天之分析報告外，餘俱不足為證
    ，仲裁庭曾一再闡明原告應加強舉證，然原告代理人卻表示
    ：「…但是就公家機關來講，有沒有分類不實這個部分，要
    怎麼去要一個定作人負舉證責任？…」，足認舉證不足確係
    原告自行造成。原告未嘗提出適當之證據方法供仲裁庭調查
    ，非得空言指摘仲裁庭調查不落實。況仲裁判斷對於實體內
    容之認定，誠屬仲裁庭之權限，原告尚非得率爾主張其判斷
    違法。
  4.本件是否有設計不當，應否通知萬銘公司派員到庭說明，均
    應由仲裁庭自行判斷。至原告認應有請萬銘公司協助到庭說
    明之必要，其於96年5月25日之辯論意旨狀第18頁載明已自
    行通知萬銘公司派員到場，仲裁庭自無再為傳訊之理。況本
    件之爭點厥於垃圾量是否確較原合約數量增加，與設計當否
    無關，故仲裁庭未通知萬銘公司到場，並未違法。
  5.兩造95年2月間經臺北縣政府採構申訴審議委員會調解成立
    者為進行驗收之方式，瑞川事務所是日所施測者僅係施作之
    高程，並無實際數量，原告固依高程計算施作前後之垃圾體
    積，惟究與超過合約預定之29萬2389.16公噸之垃圾量，應
    如何轉換，原告無法說明，故於瑞川事務所未實際計算垃圾
    清運量，及本件尚有其他資源回收等爭議之情形下，仲裁庭
    僅能以雙方無爭執之垃圾量為判斷之依據，核其判斷非但與
    瑞川事務所之施測數據並無不符，故仲裁判斷並無違背任何
    已成立之調解內容或法律規定之處。
三、兩造不爭執事項：
  (一)兩造簽有系爭工程契約書（見本院卷第14頁至第42頁），並
    因系爭工程之部分爭議，經中華民國仲裁協會作出系爭仲裁
    判斷。
  (二)被告於95年7月12日以95佶陞字第712號文函請原告同意提付
    仲裁，提付仲裁爭議項目計8項（見本院卷第43頁）。
  (三)原告於95年8月16日以北縣蘆清字第0950026378號函送被告
    其提出履約爭議項目討論會議記錄，僅同意被告所提8個項
    目中之第5項「林口下福掩埋場工程原設計233,600噸（工程
    費5,430,471元），實際進場525,989.16噸比原設計增加292
    ,389.16 噸應依比率之增加工程費。求償金額7,877,092元
    」及第7項「垃圾增多292,389.16噸，清運費135元/噸X292,
    389.16噸。求償金額39,472,537元」移付仲裁處理，其餘項
    目不同意移付仲裁處理（見本院卷第46頁至第47頁）。
  (四)兩造於93年12月13日就系爭工程垃圾進場處理費分期繳納方
    案召開協調會，結論採取方案三即：若經合約爭議申訴後，
    判定由被告支付超量部分之進場作業費；合約內233,600噸
    ×200元=46,720,000元之處理費，經環保局同意分期繳納；
    餘量由被告工程款支付超量部分進場作業費，並由下次請款
    逐次預扣（見本院卷第50頁）。
  (五)兩造曾經臺北縣政府採購申訴審議委員會94年度調字第1206
    5號調解成立書，內容包括：雙方同意進入驗收程序，並以
    95年1月20日雙方共同參與會測，由瑞川測量聯合技師事務
    所施測之數據為準；雙方同意系爭工程驗收時依據本契約第
    3條第1項第3款規定：「實作數量如較本契約所定數量增減
    達10％以上，其逾10％部分，得以本契約變更增減本契約價
    金，未達10％者，本契約價金不予增減且原履約期限不變。
    若超過10％，採減價收受方式處理」（見本院卷第52頁）。
  (六)系爭工程單價分析表第7.1項、7.4項、7.5項分別就被告所
    承作系爭工程之垃圾開挖工程、進林口下福村腐植土掩埋場
    部分及掩埋工程三部分訂有單價及複價（見本院卷第112頁
    反面）。
  (七)原告於94年9月20日以北縣蘆清字第0940026785號函臺北縣
    政府環保局說明：系爭工程垃圾實際清運量超過合約預估量
    （超出292,389.16公噸），對進場處理費每公噸200元，累
    積超出費58,477,832元，因未編列預算而自契約工程款先予
    扣留，為免訟爭，請臺北縣環保局依原訂執行計費額撥款原
    告，協助完成本案同時向上級中央專案申請補助增加工程之
    款項（見本院卷第123頁）。
  (八)清運垃圾之體積與重量間之換算，於合約工程書第3-31頁（
    表3.3.5-1蘆洲市垃圾棄置場各區組成類別推估表）及原告
    委託萬銘公司設計時，均同意以係數0.97作為換算之依據（
    見本院卷第124頁及第125頁反面）。
四、得心證之理由：
    原告主張本件系爭仲裁判斷逾越仲裁協議範圍，仲裁程序違
    反法律規定，而有撤銷仲裁判斷之法定事由，均為被告所否
    認，並以前開情詞置辯，是本件之爭點厥為：(一)系爭仲裁判
    斷命原告給付增加之進場處理費及自94年7月12日起算之遲
    延利息部分，是否逾越仲裁協議範圍？(二)仲裁程序是否違反
    法律規定而有撤銷系爭仲裁判斷之法定事由？茲析述如次：
  (一)系爭仲裁判斷命原告給付增加之進場處理費及自94年7月12
    日起算之遲延利息部分，是否有逾越仲裁協議範圍？
  1.按仲裁判斷逾越仲裁協議之範圍者，當事人得對於他方提起
    撤銷仲裁判斷之訴，仲裁法第38條第1款、第40條第1項第1
    款定有明文。而所謂仲裁判斷逾越仲裁協議之範圍，係指就
    當事人約定仲裁以外之事項作成判斷而言。再當事人於仲裁
    契約約定，一方於提付仲裁前，應先踐行前置程序，其目的
    乃賦予他方充分考量之機會，以權衡「接受求償」與「提付
    仲裁」間之利弊，並決定就何項爭議得提付仲裁之權利，故
    前置程序係本於雙方當事人之自由，為雙方合意有效之仲裁
    約款，有確定當事人間具體爭議之功能，進而過濾此等爭議
    是否適宜提付仲裁，當事人一方倘未依約履踐仲裁前置程序
    ，則因當事人間就提付仲裁之爭議無法確定，且此等爭議原
    非當事人願以仲裁程序解決者，即非屬仲裁契約標的之爭議
    ，自不得就此等爭議事項提出仲裁聲請（最高法院92年度台
    上字第405號及第671號判決意旨參照）。次按解釋契約，固
    須探求當事人立約時之真意，不能拘泥於契約之文字，但契
    約文字業已表示當事人真意，無須別事探求者，即不得反捨
    契約文字而更為曲解，最高法院17年上字第1118號判例要旨
    可資參照。經查，兩造就系爭工程因履約所生爭議，約定得
    於一方徵得他方同意後，提付仲裁，依仲裁法以仲裁方式處
    理，並以原告指定之仲裁處所為其仲裁處所，有系爭工程合
    約書第21條第1項第2款約定在卷可憑（見本院卷第40頁），
    則兩造如欲聲請提付仲裁者，程序上即須先符合他方同意以
    為前置程序。又被告前曾提出兩造間系爭工程之爭議計8項
    ，函請原告同意提付仲裁，惟原告僅同意被告所提8個項目
    中之第5項「林口下福掩埋場工程原設計233,600噸（工程費
    5,430,471元），實際進場525,989.16噸比原設計增加292,
    389.16噸應依比率之增加工程費。求償金額7,877,092元」
    及第7項「垃圾增多292,389.16噸，清運費135元／噸×292,
    389.16噸。求償金額39,472,537元」移付仲裁處理，其餘項
    目不同意移付仲裁處理等情，有被告95年7月12日95佶陞字
    第712號函文及原告95年8月16日北縣蘆清字第0950026378號
    函文併附會議記錄附卷可稽（以上分見本院卷第43頁及第46
    頁至第47頁），且為兩造所不爭執，應堪信為真實。揆諸上
    揭說明，兩造之上開函文已表明兩造之真意，即兩造協議仲
    裁之範圍應限於：原告應否給付被告因系爭工程實際開挖之
    垃圾較比原設計增加29萬2,389.16噸而增加之工程費（即被
    告所列第5項）及依每噸135元計算之清運費（即被告所列第
    7項）。
  2.就進場處理費部分，系爭仲裁判斷雖稱：垃圾量增加，除增
    加清運費外，因垃圾必須載運至林口掩埋場處理，則其進場
    處理費必然增加，此部分係屬代繳性質無法分割，應解釋在
    仲裁範圍內，俾便一次解決問題等語。惟該進場處理費是否
    應解釋在仲裁範圍內，端視兩造協議提付仲裁項目之內容為
    何，與其是否必然增加、是否屬代繳性質無涉，更無為一次
    解決而棄當事人之程序選擇權於不顧之理，是本項所應探究
    者為該進場處理費與清運費是否明確可分而得為單獨爭議之
    事項。經查：
  (1)兩造於93年12月13日就系爭工程垃圾進場處理費分期繳納方
    案召開協調會，結論採取方案三即：若經合約爭議申訴後，
    判定由被告支付超量部分之進場作業費；合約內233,600噸
    ×200元=46,720,000元之處理費，經環保局同意分期繳納；
    餘量由被告工程款支付超量部分進場作業費，並由下次請款
    逐次預扣等情，有該協調會會議記錄在卷足憑（見本院卷第
    50頁），且為兩造所不爭執，應堪信為真實。是兩造於提付
    仲裁前，即先行就因垃圾超量增加之進場處理費召開協調費
    ，並獲致結論及採行之方案，顯將進場處理費與清運費脫鉤
    處理。
  (2)系爭工程合約第3條第7項規定：「其餘分類產品如可燃物及
    不可燃物等為其物料品質應符規範規定後，清運至台北縣環
    境保護局林口下福村腐植土掩埋場處置…承包商…另應向台
    北縣環境保護局繳交進場處理費，以實際進場重量乘以每公
    噸新台幣200元計算…」，另系爭工程單價分析表第7.4項之
    項目名稱雖列為「進林口下福村腐植土掩埋場部份」併列單
    價335元，惟於上開名稱後仍註記「下福村腐植土掩埋場進
    場收費標準為200元／公噸，不隨標價進行調整」，均將進
    場處理費單獨或特別列出，均益徵進場處理費與清運費金額
    上並無不能分割之情形。
  (3)綜上，進場處理費與清運費既得脫鉤處理，金額上亦無不能
    分割之情形，顯得為單獨爭議之事項，兩造協議提付仲裁之
    爭議項目亦僅列明清運費部分，已如上述，則系爭仲裁判斷
    認進場處理費無法分割而應解釋在仲裁範圍內，顯屬不當，
    其逾越仲裁協議範圍甚明。至兩造另爭執進場處理費與清運
    費之請求權基礎、爭議之爭點是否相同，及一般垃圾之清運
    是否限於林口下福村腐植土掩埋場等事項，核均與本項之判
    斷或認定無關，爰不予贅述。而被告雖辯稱：其初於提出仲
    裁爭議項目時，僅以每公噸135元計價求償，嗣於提出訴訟
    或仲裁聲請裁判時，再依原合約真實正確之規定，以每公噸
    335元計價而提出請求，合於民事訴訟法第255條第1項第2、
    3款之規定云云。惟仲裁法雖就仲裁程序有準用民事訴訟法
    之規定，然縱被告得於仲裁程序中為擴張或變更請求，仍不
    得逾越兩造協議之範圍，此為首揭仲裁法相關規定當然解釋
    之理，併此敘明。
  3.就自94年7月12日起算之遲延利息部分，系爭仲裁判斷雖稱
    ：法定遲延利息部分，亦無從分割，亦在仲裁範圍內等語。
    惟所謂法定遲延利息係指遲延之債務，以支付金錢為標的者
    ，債權人得請求依法定利率計算之遲延利息而言，性質為附
    帶之請求，債權人得請求，亦得不為請求，自無不可分割之
    理，系爭仲裁判斷對此恐有誤會。查，被告前將系爭工程爭
    議項目列出與原告討論之第6項即載明「利息94/8/8~95/7/1
    7，合計340天」，為原告排除於同意提付仲裁之項目外，有
    上開兩造間之函文可憑，則原告顯然不同意將提付仲裁前之
    遲延利息列入兩造協議仲裁之範圍，則系爭仲裁判斷命原告
    給付被告自94年7月12日起算之遲延利息，自亦逾越兩造之
    仲裁協議範圍。被告雖辯稱：依民法第229條第2項規定，該
    遲延利息之起算日自催告時起算，此係法律明文規定，無待
    乎當事人合意方得請求云云，惟縱被告就此部分有實體法上
    請求權，然仍應遵守程序上之規定或約定，兩造既合意選擇
    循仲裁途徑解決爭議，復就提付仲裁範圍有所協議，自不得
    反於該協議而另作主張，被告所辯，亦非可取。
  4.綜上，系爭仲裁判斷命原告給付增加之進場處理費及自94年
    7月12日起算之法定遲延利息部分，既未經原告同意提付仲
    裁，復與原告同意之項目並無不能分割之情形，核均逾越兩
    造仲裁協議之範圍。
  (二)仲裁程序是否違反法律規定而有撤銷系爭仲裁判斷之法定事
    由？
    按仲裁程序違反法律規定者，當事人得對於他方提起撤銷仲
    裁判斷之訴，仲裁法第40條第1項第4款固定有明文。惟查：
  1.原告主張：本件仲裁程序直至最後一次詢問會，仲裁庭始向
    兩造闡明心證認系爭工程合約第3條第3項後段之約定應為無
    效，程序上並未準用民事訴訟法第199條規定，令兩造就訴
    訟關係之事實及法律為適當完全之辯論，有違背民事訴訟法
    有關闡明權行使之規定等語。惟仲裁庭雖於最後一次詢問會
    當庭告知兩造系爭約定可能有違反公平而無效之問題，然已
    向兩造闡明：原告主張系爭工程應以體積為計價標準，又對
    被告實際清運之垃圾量即52萬5989.16公噸不爭執，然就體
    積與重量間應如何換算，原告於委託萬銘公司設計初始，及
    兩造發生爭議之後，均同意應以0.97為換算依據，惟對於工
    程合約預估之84萬立方米，如何以0.97換算本件之垃圾重量
    ，請原告加以說明等語，亦經原告當庭陳述意見，有該仲裁
    程序96年7月9日第三次詢問會筆錄附於系爭卷宗可稽，洵難
    認仲裁庭有何違反民事訴訟法有關闡明權行使之規定。
  2.原告另主張：兩造於仲裁程序第一次詢問會即已協商確定爭
    點，並確認利息起算日為仲裁聲請狀送達原告之翌日，兩造
    均應受此協議確定之爭點所拘束，不容恣意為擴張，惟被告
    嗣將利息請求擴張為自94年7月12日起算，仲裁庭卻未駁回
    其此部分擴張之請求，復未令兩造就訴訟關係之事實及法律
    為適當完全之辯論等語。惟遍閱系爭卷宗96年5月2日第一次
    詢問會筆錄，兩造雖曾於第一次詢問會時協商並簡化爭點，
    惟對遲延利息之起算點並未經協商或簡化，而被告嗣雖於辯
    論意旨(二)狀擴張利息之起算時點，原告亦已於96年7月4日之
    辯論意旨續狀提出抗辯（見該狀第24頁），是原告上開主張
    ，實屬無據。
  3.原告又主張：本件兩造之主要爭點之一為被告所清運之一般
    垃圾量增加，是否係因被告之篩分不落實所致，而原告於仲
    裁程序中業已提出相關證據，倘仲裁庭認原告所提不足為證
    ，仲裁庭自可為必要之調查，況原告有於仲裁程序另聲請為
    相關之調查，然仲裁庭完全未為必要之調查，且忽視原告所
    為證據調查之聲請，復未說明不為調查之理由等語。惟仲裁
    庭曾一再闡明原告應加強舉證，原告亦表示：就公家機關而
    言，是否分類不實，如何去令定作人負舉證責任等語，此有
    上開第三次詢問會筆錄載述碁詳，應認原告並未提出適當之
    證據方法供仲裁庭調查，尚難據以指摘仲裁庭未盡調查之責
    。況就證據之取捨及事實之認定，核均屬仲裁庭之權限，且
    系爭仲裁判斷書亦已就原告所提相關證據逐一加以論述（見
    系爭仲裁判斷書第43頁至第45頁），要難認原告是項主張為
    可採。
  4.原告再主張：被告於仲裁程序將諸多因素均歸責萬銘公司之
    設計不當，萬銘公司顯有法律上之利害關係，是原告聲請仲
    裁庭通知萬銘公司指派承辦或有全權代理之人到場，仲裁庭
    完全未予處理，亦未說明何以未為通知等語。惟萬銘公司是
    否設計不當，並非本件之爭點，且萬銘公司是否有法律上之
    利害關係，應屬仲裁庭判斷之權限。況原告已於其96年5月
    25日之辯論意旨狀載明已自行通知萬銘公司派員到場（見該
    狀第18頁），仲裁庭自無再為傳訊之理，原告尚難執此指摘
    仲裁庭所為有所不當。
  5.原告末主張：兩造曾經臺北縣政府採購申訴審議委員會於95
    年2月9日成立調解，調解內容係兩造同意進入驗收作業程序
    ，並以95年1月20日兩造共同參與會測，由瑞川事務所施測
    之數據為準據，憑以覈實計量，並同意驗收時遵循系爭工程
    合約第3條第1項第3款之規定，仲裁庭應受上開調解內容之
    拘束，不能為相異之判斷等語。惟上開調解成立者為進行驗
    收之方式，瑞川事務所是日所施測者僅係施作之高程，並無
    實際數量，原告固依高程計算施作前後之垃圾體積，惟究與
    超過合約預定之29萬2389.16公噸之垃圾量，應如何轉換，
    原告無法說明等情，為原告所不爭執，故於瑞川事務所未實
    際計算垃圾清運量，及本件尚有其他資源回收等爭議之情形
    下，仲裁庭以兩造無爭執之垃圾量為判斷之依據，與瑞川事
    務所之施測數據並無不符，難認仲裁庭有為與已成立之調解
    內容相異之判斷。
  6.綜上，原告上開主張均非可採，本件仲裁程序並無違反法律
    規定而有撤銷系爭仲裁判斷之事由。
六、綜上所述，本件仲裁程序並未違反法律規定，惟系爭仲裁判
    斷命原告給付增加之進場處理費及自94年7月12日起算之遲
    延利息部分，均逾越兩造仲裁協議範圍。而系爭仲裁判斷命
    原告應給付被告8,719萬8,753元之其計算方式為：1.被告增
    加之費用包括依比例增加之工程費970萬2,412元，及依每噸
    335元計算之清運費（包括進場處理費用每公噸200元）9,79
    5萬369元，合計為1億765萬2,781元；2.被告依系爭工程契
    約第3條第3項約定，僅得請求9,688萬7,503元（計算式：10
    7,652,781×90％＝96,887,503）3.另適用衡平原則酌減10
    ％後為8,719萬8,753元（計算式：96,887,503×90％＝87,1
    98,753）。是系爭仲裁判斷命原告應給付被告之8,719萬8,7
    53元中，進場處理費之部分經核算為4,736萬7,043元（計算
    式：200元／公噸×292389.16公噸×90％×90％＝47,367,0
    43元），應予撤銷。從而，原告請求撤銷系爭仲裁判斷關於
    命原告應給付被告超過3,983萬1,710元（計算式：87,198,7
    53－47,367,043＝39,831,710），及自仲裁聲請狀送達翌日
    即95年12月13日起至清償日止，按年息5％計算之利息，暨
    超過百分之三十七之仲裁費用部分之判斷，為有理由，應予
    准許。逾此範圍之請求，為無理由，應予駁回。
七、末按撤銷仲裁判斷之訴，並非就原仲裁程序再為審判，法院
    應僅就原仲裁判斷是否具有仲裁法第40條第1項所列各款情
    事，加以審查，至於原仲裁判斷所持之法律見解及對於實體
    內容之判斷是否妥適，則為仲裁人之權限，自非法院所得過
    問（最高法院90年台上字第1362號判決意旨參照）。本件系
    爭仲裁判斷就給付金額部分固引系爭工程契約第3條第3項核
    算，即就實作數量逾契約所定數量百分之十之部分，變更契
    約價金，然系爭仲裁判斷之計算方式係將被告請求之金額乘
    上百分之九十，尚與上開規定不符，惟依上揭說明，此不符
    之處非本院所得置喙，附此敘明。
八、本件事證已臻明確，兩造其餘攻擊防禦方法及證據，經本院
    審酌，認與判決結果不生影響，爰不予一一論列，併此敘明
    。
九、訴訟費用負擔之依據：依民事訴訟法第79條。
中    華    民    國    97    年    7     月    24    日
                  民事第四庭  審判長法  官  劉坤典
                                    法  官  余明賢
                                    法  官  賴武志
以上正本係照原本作成。
如對本判決上訴，須於判決送達後20日內向本院提出上訴狀。
中    華    民    國    97    年    7     月    24    日
                                    書記官  施若娟


司法院資訊處製作；財團法人民間司法改革基金會備份。
